臺灣臺北地方法院民事判決
110年度訴字第1958號
原      告  福陞興業股份有限公司

法定代理人  黃江淑  
訴訟代理人  初泓陞律師
被      告  陳春伯  
訴訟代理人  劉致顯律師
上列當事人間請求給付租金等事件，本院於民國110年12月24日
言詞辯論終結，判決如下：
    主  文
被告應給付原告新臺幣壹佰捌拾柒萬玖仟柒佰零伍元，及其中新
臺幣貳拾萬零陸佰伍拾壹元自民國一百零九年六月十二日起至清
償日止，及其中新臺幣壹佰陸拾柒萬玖仟零伍拾肆元，自民國一
百一十年二月十四日起至清償日止，按年息百分之五計算之利息
。
訴訟費用由被告負擔。
本判決第一項於原告以新臺幣陸拾貳萬柒仟元為被告供擔保後，
得假執行。但被告如以新臺幣壹佰捌拾柒萬玖仟柒佰零伍為原告
預供擔保，得免為假執行。
    事實及理由
壹、程序方面：　　
一、按訴狀送達後，原告不得將原訴變更或追加他訴，但擴張或
    減縮應受判決事項之聲明者，不在此限，民事訴訟法第255
    條第1項第3款定有明文。查原告起訴時原聲明為：「㈠被告
    應給付原告新臺幣（下同）187萬9,705元及其中50萬1,628
    元自民國109年6月12日起；50萬1,628元自109年7月2日起；
    40萬4,538元自109年8月2日起；37萬0,971元自起訴狀繕本
    送達翌日起，均至清償日止，按年息5%計算之利息；㈡願供
    擔保請准予假執行。」，嗣於110年10月27日以民事言詞辯
    論意旨狀變更聲明㈠為：「被告應給付原告187萬9,705元，
    及其中20萬0,651元自109年6月2日起、167萬9,054元自起訴
    狀繕本送達被告翌日起至清償日止，按年息5%計算之利息。
    」（見本院卷第120頁），核屬減縮應受判決事項之聲明，
    應予准許。
貳、實體方面： 　　
一、原告起訴主張：
　㈠訴外人盛豐資本有限公司（下稱盛豐公司）邀同被告陳春伯
    為連帶保證人，向原告承租門牌號碼為臺北市○○區○○○路0段
    000號6樓房屋（下稱系爭房屋），盛豐公司與被告並於108
    年6月25日與原告訂立房屋租賃契約書（下稱系爭租約），
    約定每月租金50萬1,628元，租期為108年7月1日起至111年6
    月30日止，盛豐公司應於每月首日將租金匯入指定帳戶；若
    有拖欠租金經原告催告後7日仍未補正者，原告得依系爭租
    約第13條第1項之約定終止租約並沒收保證金。詎盛豐公司
    因涉犯銀行法等案件，經法務部調查局臺北市調查處於109
    年5月12日至系爭房屋進行搜索，並將系爭房屋及屋內盛豐
    公司留存之礦物、寶石及其他犯罪工具予以查封、扣押並貼
    上封條，且自該日起原告即無法聯繫盛豐公司。嗣盛豐公司
    於同年5月25日指派員工進入系爭房屋將部分物品搬走，並
    將房屋鑰匙交予大樓警衛後即逕自離去。因盛豐公司尚積欠
    數期水電費、管理費及未依約給付109年6月房租，原告遂於
    109年6月2日以存證信函催告盛豐公司儘速清償，惟未獲置
    理。原告復於109年6月12日以存證信函終止系爭租約，並請
    求盛豐公司給付上開欠款及違約金，且限期騰空返還系爭房
    屋予原告，然盛豐公司仍未理會。台北市調查處直至109年7
    月29日始將扣押物搬離系爭房屋，期間盛豐公司亦未聯繫原
    告或回應上開存證信函，原告方於同年7月30日代為雇工清
    除系爭房屋之廢棄物，至同年月8月25日始完成回復原狀工
    作。綜上，盛豐公司因涉犯刑事案件及積欠租金等情，原告
    依約終止系爭租約，而被告為盛豐公司於系爭租約之連帶保
    證人，自應與盛豐公司負連帶賠償之責，爰依系爭租約第3
    條第1項、第7條第3項、第8條第3、4項、第10條第2項、第1
    4條第3項及民法第179條、第184條、第739條、第740條等規
    定，請求被告給付如附表所示之租金及損害賠償等共計187
    萬9,705元。並聲明：⒈被告應給付原告187萬9,705元及其中
    20萬0,651元自109年6月2日起、167萬9,054元自起訴狀繕本
    送達被告翌日起至清償日止，按年息5%計算之利息；⒉願供
    擔保請准予假執行。
  ㈡對被告答辯之意見
    系爭租約第13條第3項約定：「租期屆滿前，雙方不得提前
    解約，否則視為違約，若乙方提前解約，甲方得沒收乙方已
    繳之保證金，若甲方提前解約，除退還保證金及預付之租金
    外，乙方得要求同等金額之賠償。」，由上述約定可知，不
    論是原告或盛豐公司提前解約時，雙方皆須給付相當於150
    萬4,884元之保證金或賠償金額予他方，雙方之契約地位自
    屬平等、蓋無被告主張兩造權利、義務不相當之情事，被告
    自不得依民法第247條之1之規定主張系爭租約第13條為無效
    。又土地法第99條規定，以現金擔保租賃之金額不得超過2
    個月租金之總額。惟就出租營業用之房屋，依最高法院95年
    度台上字第1907號之意旨，因承租人得以營商而享受商業上
    之特殊利益，非一般供住宅用之房屋可比，自不受土地法第
    99條之限制，且原告因盛豐公司提前終止合約，有將近2年
    租期之契約利益無法實現，依系爭租約第13條之約定沒收保
    證金，自無顯失公平之情事，原告依系爭租約沒收系爭保證
    金150萬4,884元，自無構成民法第247之1條第4款之情事。
二、被告則以： 
  ㈠盛豐公司因涉銀行法於109年5月12日遭檢調搜索扣押，無法
    再營運，故於109年5月25日搬走可搬走之物品後，將系爭房
    屋鑰匙委託系爭房屋管委會管理處轉交原告，盛豐公司自10
    9年5月25日已拋棄對系爭房屋之占有及系爭房屋內物品之占
    有，顯有以事實行為終止租約之意思。原告亦以存證信函主
    張自109年6月12日終止系爭租約，系爭租約既已終止，且盛
    豐公司公司自109年5月25日起即未占有使用系爭房屋，則原
    告主張被告應返還109年6月1日至8月25日之相當租金不當得
    利140萬7,794元部分，自無理由。
　㈡系爭租約係由原告一造所擬定，僅租金、租期可變更，係原
    告預立作為交易使用之定型化契約。原告公司為實收資本額
    2億6,160萬元，以委託營造廠商興建國民住宅商業大樓出租
    業務為主要業務，盛豐公司實收資本額則僅500萬元，足證
    原告之經濟規模遠大於盛豐公司，為專業租賃業者，原告有
    較優之締約決定權。又系爭租約第4條第2款約定系爭租約保
    證金為150萬4,884元，系爭租約第13條約定，租賃期間乙方
    如有違反本約各項約定或拖欠應付費用及租金等情事經甲方
    書面催告未於7日內履行或補正，甲方即得終止租約並沒收
    保證金。不問兩造履約程度，亦不問乙方未能履約或違約之
    背後原因，亦未考量甲方所受損害與保證金相比程度為何，
    且該條未見約定甲方即原告違約而生之契約責任，僅一再強
    調乙方承租人違約之責，確有兩造權利、義務不相當情形。
    前揭系爭租約條款之約定，顯已使乙方蒙受重大不利益，並
    顯失公平，依民法第247之1條第4款規定，應屬無效。原告
    主張依系爭租約第13條約定沒收系爭保證金150萬4,884元，
    自屬無據。又本件案情單純，出租業務復為原告主要業務，
    原告實收資本額高達2億多資本額，顯無不能自為訴訟行為
    之情形，是原告主張盛豐公司逃遁無蹤有聘請律師辦理撤封
    及追討款項，委任律師之費用10萬元應列入損賠償之範圍云
    云，亦屬無據。
　㈢系爭租約第4條第4款約定，租約終止時除甲方有得自保證金
    扣除費用或違約金之情形以外，甲方應無息退還乙方。系爭
    租約第13條沒收保證金之約定，依民法第247之1條第4款規
    定，應屬無效。原告主張依約沒收系爭保證金150萬4,884元
    自屬無據。系爭租約既經終止，盛豐公司本得依約請求原告
    返還系爭保證金150萬4,884元，被告自得依民法第742之1條
    主張以盛豐公司系爭保證金債權150萬4,884元抵銷除相當租
    金不當得利140萬7,794元、律師費10萬元以外原告主張之37
    萬1,911元等語置辯。並聲明：1.原告之訴駁回；2.願供擔
    保請准免為假執行。
三、兩造不爭執之事實（見本院卷第168至169頁）：
　㈠原告將系爭租賃物回復原狀之費用，如附表編號3所載。且盛
    豐公司有積欠如附表編號2所示之水電費及管理費與編號4之
    鑰匙重製費用。
  ㈡原告與盛豐公司間之系爭租賃契約第4條之保證金150萬4,884
    元，相當於系爭租賃物3個月租金之擔保。　
四、本件爭點為：
  ㈠原告依系爭契約第10條第2項及第14條第3項及民法第184條
　　主張附表編號4之律師費用之損失有無理由？
　㈡依系爭契約第13條約定，原告得沒收盛豐公司保證金150萬
　　4,884元，是否構成民法第247之1條而無效？
  ㈢被告依民法第742之1條主張抵銷原告請求如附表編號1、2、3
    之租金、相當於租金之不當得利與費用損失有無理由？
 五、本院之判斷：
　㈠按保證者，謂當事人約定，一方於他方之債務人不履行債務
    時，由其代負履行責任之契約；保證債務，除契約另有訂定
    外，包含主債務之利息、違約金、損害賠償及其他從屬於主
    債務之負擔，民法第739條、第740條定有明文；又就承租人
    之債務負保證責任者，其所保證之範圍，包括租賃關係終止
    後，因承租人未履行返還租賃物義務而生之損害賠償(最高
    法院87年度台上字第2428號裁判意旨可資參照)。查盛豐公
    司於108年7月間向原告承租系爭房屋，並邀同被告擔任連帶
    保證人而共同簽立系爭租約，約定每月租金50萬1,628元，
    租期為108年7月1日起至111年6月30日止等情，有系爭租約
    （見本院卷第21至第26頁）在卷可參，堪信為真正，故被告
    為盛豐公司於系爭租約之連帶保證人，就盛豐公司對原告依
    系爭租約之給付及賠償責任，應負連帶賠償責任，已堪認定
    ，茲就原告對被告所為之各項請求有無理由分述如下：
　1.租金20萬0,651元及相當於租金之不當得利120萬7,143元部
    分：
　⑴按出租人因承租人遲延給付租金，定期催告其履行，同時表
    明如於期限內不履行，契約即為終止，係附有停止條件之終
    止租約之意思表示，如承租人逾期仍不履行，則條件成就，
    即發生終止租約之效力，無須再另為終止租約之意思表示（
    最高法院87年度臺簡上字第7號裁定意旨參照），又查系爭
    租約第13條第1項約定：「租賃期限內，乙方(即盛豐公司)
    如有違反本約各項約定或拖欠應負費用及租金等情事，經甲
    方(即原告)以書面催告，乙方未於七日內履行或補正者，甲
    方得終止租約並沒收保證金，且乙方應及時交還租賃標的物
    。」，足見原告與盛豐公司間有約定租期屆滿前，盛豐公司
    拖欠應負費用及租金者，原告得終止租約並沒收保證金之約
    定，被告兩造即應受此約定之拘束。盛豐公司於109年5月25
    日將系爭房屋鑰匙委託管委會轉交予原告，此為兩造所不爭
    執，可認盛豐公司應有終止租約之意思表示，惟盛豐公司並
    未提出相關得主動終止租約之依據或事證，故盛豐公司終止
    租約之意思表示，需經原告同意始生終止租約之效力。另原
    告於109年6月2日寄發存證信函通知盛豐公司於函到7日內給
    付租金，逾期未付，依約終止租約（見本院卷第41至42頁）
    ，因盛豐公司並未回應，故原告乃於109年6月12日始寄發終
    止系爭租約意思表示之存證信函（見本院卷第43至45頁），
    可認原告係於109年6月12日始同意盛豐公司終止系爭租約之
    意思表示，依上揭實務見解之意旨，系爭租約應於109年6月
    12日終止。據此，依盛豐公司依系爭租約終止前之承租之日
    數比例計算，盛豐公司尚應支付109年6月1日至同年月12日
    之租金20萬0,651元（計算式：501,628元×12/30日＝200,651
    元，元以下4捨5入），應有理由，是原告依系爭租約之連帶
    保證法律關係，請求被告應給付109年6月1日起至同年月12
    日之租金20萬0,651元，應屬有據。
　⑵次按無法律上之原因而受利益，致他人受損害者，應返還其
    利益。雖有法律上之原因，而其後已不存在者，亦同，民法
    第179條定有明文。又按租賃關係消滅後，承租人繼續占用
    租賃標的物，可能獲得相當於租金之利益，出租人因而受有
    不能使用收益之損害，顯亦侵害出租人之權利，此亦為社會
    通常之觀念，再無權占有他人房地，可能獲得相當於租金之
    利益（最高法院61年台上字第1695號判例意旨參照）。查系
    爭租約自109年6月12日起即終止，且自系爭租約終止後，盛
    豐公司並無占有使用系爭房屋之正當權源，其屬系爭房屋之
    無權占有人，然台北市調查處直至109年7月29日始將盛豐公
    司扣押物搬離系爭房屋，原告於109年7月30日始代為雇工清
    除系爭房屋之廢棄物，至同年8月25日始完成回復原狀工作
    ，已如前述，並有航廈大樓六樓人員進出鑰匙領用登記表、
    110年8月12日法務部調查局臺北市調處函、109年7月30日報
    價單、109年8月25日統一發票在卷可稽（見本院卷第161至1
    63頁、第48至49頁），堪認屬實。是盛豐公司無法律上原因
    而受占有系爭房屋之利益，原告因此受有不能使用系爭房屋
    之損害，原告自得依不當得利之法律關係，請求被告給付自
    109年6月12日起，至原告取得系爭房屋並恢復原狀之日即10
    9年8月25日止，相當於租金之不當得利。又租金之數額，須
    斟酌基地之位置、工商繁榮之程度、承租人利用基地之經濟
    價值及所受利益等事項綜合判斷之。茲審酌系爭房屋前依系
    爭租約係約定自108年7月1日起至111年6月30日止期間租金
    為每月50萬1,628元，業如前述，顯見原告所受相當於租金
    之損害，自109年6月13日至同年8月25日止，以每月50萬1,6
    28元計算為適當。是原告依不當得利及連帶保證之法律關係
    ，請求被告應給付自109年6月13日起至同年8月25日止，按
    月給付50萬1,628元，共計120萬7,143元（計算式：501,628
    元×（18/30日＋1個月＋25/31日）＝1,207,143元，元以下4捨5
    入），應屬有據。
　2.水電費及管理費共計9萬0,631元部分：　
　　原告主張盛豐公司未繳納109年3至5月間之電費47,044元、
    水費914元、管理費42,673元，且已由原告繳納上揭費用之
    事實，業據原告提出臺灣電力公司繳費憑證、臺北自來水事
    業處水費通知單、台灣住友商事福陞興業大樓公共管理費用
    分攤收繳單、航廈大樓公共管理費用分攤收繳單在卷可稽（
    見本院卷第35至39頁），堪認屬實。盛豐公司尚積欠上揭水
    電費及管理費，此亦為被告不爭執（見本院卷第169頁），
    故原告依系爭租約第8條之約定及連帶保證之法律關係請求
    被告給付此部分費用合計9萬0,631元，應予准許。
　3.回復原狀費用28萬0,340元部分：
　　依系爭租約第7條第3款約定：「乙方於租賃期限屆滿未續約
    ，乙方應於期滿或終止之日，將租賃物騰空返還甲方，乙方
    存留物品任由甲方依廢棄物處理，其費用由乙方負擔。…」
    ，本件系爭租約已合法終止，業如前述，原告於上開存證信
    函中已催告盛豐公司應依上開約定將系爭房屋騰空返還，盛
    豐公司仍未履行回復原狀之義務，原告遂代為雇工清除系爭
    房屋之廢棄物，原告並提出估價單、發票（見本院卷第47至
    第49頁）為證，此亦為被告所不爭執（見本院卷第169頁）
    ，是原告依系爭租約第7條第3項規定請求被告支付系爭房屋
    回復原狀所必要之費用，於法並無不合，故原告請求被告應
    賠償回復原狀費用共計28萬0,340元，自應准許。
　⒋其他損失部分10萬0,940元部分：
　⑴鑰匙重製費用940元：
　　依系爭租約第10條第2款約定：「乙方及受雇人員或關係人
    因故意或過失致租賃標的物及其他甲方所為之裝置毀損、故
    障，使甲方或本大樓之其他承租人蒙受損失者，乙方應負完
    全之損害賠償責任。」。盛豐公司返還之鑰匙有所缺漏，致
    原告受有財產上之損害，原告業已重新配置鑰匙，業據原告
    提出收據一份（見本院卷第51頁）為證，且被告就此亦不爭
    執（見本院卷第169頁），則原告請求被告應賠償鑰匙重製
    費用940元，應予准許。
　⑵律師費用10萬元：　
　　依系爭租約第14條第3款約定：「如因本契約致雙方涉訟所
    需之一切訴訟費用，律師費等均由敗訴之一方負擔。」，查
    本件盛豐公司未按時給付租金，亦未於系爭租約終止後依約
    恢復原狀返還系爭房屋，致原告委任律師提起本件訴訟，且
    本件原告依系爭租約所為之前開請求應有理由，亦已認定如
    前，經核已符合系爭租約第14條第3款約定之情形，而原告
    主張本件支出律師費用10萬元乙節，業據其提出收據一紙為
    證（見本院卷第53頁），故原告依系爭租約之約定請求被告
    賠償律師費10萬元，要屬有據。被告雖辯以原告主張之律師
    費用非屬訴訟費用，且我國未採律師強制代理制度，原告亦
    非不能自為訴訟之人，律師費用不得算入損害賠償費用中云
    云，惟原告係依系爭租約之約定及保證之法律關係而向被告
    請求損害賠償，並非請求被告給付訴訟費用，是被告上開所
    辯自與原告請求無關，而無可採。
  ㈡依系爭契約第13條約定，原告沒收盛豐公司保證金150萬4,88
    4元，是否構成民法第247之1條而無效？
　⑴按定型化契約，係指依照當事人之一方為與不特定多數相對
    人訂立同類契約之用而預先擬定之交易條款所訂定之契約，
    民法第247條之1定有明文。因此，定型化契約應受衡平原則
    限制，係因締約之一方之契約條款已預先擬定，他方僅能依
    該條款訂立契約，否則，即受不締約之不利益，此際，始應
    適用衡平原則之法理，以排除不公平之「單方利益條款」。
    查，兩造均為企業經營者，法人間締約能力並無不對等情事
    ，商辦租賃市場亦非獨占產業，非無磋商空間。又系爭租約
    第13條第3項約定：「租期屆滿前，雙方不得提前解約，否
    則視為違約，若乙方提前解約，甲方得沒收乙方已繳之保證
    金，若甲方提前解約，除退還保證金及預付之租金外，乙方
    得要求同等金額之賠償。」，係同時規範兩造應遵守之義務
    ，各有約定其罰責條款，並未有偏頗一方之情事。原告與盛
    豐公司基於契約自由簽訂系爭租約，且不論是原告或盛豐公
    司提前解約時，雙方皆須給付相當於150萬4,884元之保證金
    或賠償金額予他方，雙方之契約地位自屬平等，並無被告主
    張兩造權利、義務不相當、顯失公平之情事，被告自不得依
    民法第247條之1之規定主張系爭租約第13條為無效。
　⑵次按土地法第99條規定，以現金擔保租賃之金額不得超過2個
    月租金之總額；又土地法第99條適用範圍應以供住宅使用
    之房屋租賃為限，至於城市地方供營業用之房屋，原非土地
    法住宅政策規劃之範疇，且承租人得以營商而享受商業上之
    特殊利益，亦非一般供住宅用之房屋可比，就其所約定之租
    金與擔保金，自無以上開規定加以限制之必要（最高法院95
    年度台上字第1907號判決意旨參照）。蓋土地法第97條、第
    99條有關租金上限及擔保金之規定，旨在保護經濟上弱者之
    承租人，使其能取得適當之居住空間，以避免造成居住問題
    ，此觀之土地法第97條、第99條立法意旨自明，查系爭租約
    第1條即明示豐盛公司承租系爭房屋既係供辦公處所使用，
    而非供居住使用，故系爭租約即無土地法第99條之適用甚明
    ，本件衡以原告主張因盛豐公司提前終止合約，受有2年無
    法實現租金利益之損害，而系爭保證金總額150萬4,884元僅
    相當於3個月之租金金額，此為兩造所不爭執，故系爭租約
    所約定之保證金較一般住宅之擔保金額上限僅多出相當於1
    個月之租金金額，故此擔保金額自應認合理正當，故系爭租
    約第13條沒收系爭保證金之約定，自無顯失公平之情事，原
    告依系爭租約沒收系爭保證金150萬4,884元自屬合法。
　㈢被告依民法第742之1條主張抵銷原告請求如附表編號1、2、3
    之租金、相當於租金之不當得利與費用損失有無理由？
　  按主債務人所有之抗辯，保證人得主張之；主債務人拋棄其
    抗辯者，保證人仍主張之，民法第742條雖定有明文，惟原
    告依系爭租約第13條之約定沒收系爭保證金150萬4,884元，
    應屬合法，已如前述，故盛豐公司對原告並未存在保證金債
    權150萬4,884元，因此被告主張依民法第742之1條主張以盛
    豐公司之保證金150萬4,884元抵銷原告請求如附表編號1、2
    、3之租金、相當於租金之不當得利與費用損失抵銷抗辯，
    即屬無據。
六、綜上所述，原告依系爭租約及民法第179條、第739條、第74
    0條等法律關係，請求被告應給付原告187萬9,705元（計算
    式：租金20萬0,651元＋相當於租金之不當得利120萬7,143元
    ＋水電費及管理費9萬0,631元＋回復原狀費用28萬0,340元＋其
    他損害賠償10萬0,940元＝187萬9,705元），及其中20萬0,65
    1元自109年6月12日起、167萬9,054元自起訴狀繕本送達被
    告翌日即110年2月14日（見本院卷第61頁）起至清償日止，
    按年息5%計算之利息，為有理由，應予准許。原告及被告均
    陳明願供擔保，聲請宣告假執行或免為假執行，就原告勝訴
    部分，核無不合，爰分別酌定相當之金額准許之。
七、本件事實已臻明確，兩造其餘之攻擊或防禦方法，及所援用
    之證據，經本院斟酌後，認為與判決基礎之事實並無影響，
    均不足以影響本裁判之結果，自無庸一一詳予論駁之必要，
    併此敘明。
八、訴訟費用負擔之依據：民事訴訟法第79條。
中　　華　　民　　國　　111 　年　　1 　　月　　19　　日
                  民事第八庭    法　官　陳宣每
以上正本係照原本作成。
如對本判決上訴，須於判決送達後20日內向本院提出上訴狀。如
委任律師提起上訴者，應一併繳納上訴審裁判費。
中　　華　　民　　國　　111 　年　　1 　　月　　 19 　日
                                書記官　連晨宇
附表：
編號 費用明細 金額 小計 1 109年6月1日至年6月12日積欠租金 200,651 1,407,794  109年6月13日至109年8月25日相當租金不當得利或損害賠償 1,207,143  2 109年3月24日至109年4月23日電費 23,371 90,631  109年4月24日至109年5月25日電費 23,673   109年3月18日至109年5月17日水費 803   109年5月18日至109年5月25日水費 111   109年5月大樓管理費 42,673  3 109年7月30日廢棄物清運 53,340 280,340  109年8月25日室內隔間及地板拆除復原 227,000  4 鑰匙缺漏重製費用 940 100,940  律師費用 100,000  合計   1,879,705